---
output: html_document
editor_options: 
  chunk_output_type: console
---
# Pre procesamiento - Gramática del manejo datos

  - Recopilación
  - Importación
  - Exploración
    * Diccionario de variables
    * Niveles de agregación
    * Descripción univariada 
    * Identificando relaciones
    * Aproximación Visual (Visualización)
  - Filtrado y selección
    * Filtrado de observaciones
    * Selección de variables
    * Pivot, Reshape
    * Uniendo bases de datos
  - Muestreo, estimación, error estándar y confiabilidad
    * Diseño muestral
    * Estimación
    * Rendimiento
  - Transformación
    * Adecuación de formatos
    * Limpieza de texto
    * Creación de variables
    * Valores atípicos
    * Valores perdidos
    
## Recopilación

  + Depende de la fuente de información de interés y la pregunta de investigación

## Importación

En el tema anterior, se vio con el uso de rvest la forma de conseguir datos de la web. 

El primer paso que se debe seguir es identificar la fuente de información y el formato (.xlsx, .csv, .pdf, .sav, etc.)

> Ejemplo: Se quiere estudiar la pobreza y su relación con la educación en el área urbano y rural. 
> Ejemplo: Se quiere estudiar la relación entre los votos obtenidos por las dos principales fuerzas en la última elección a presidente de Bolivia.
> Ejemplo: Qué producto tiene el mayor volúmen de exportación e importación? 

> ¿Qué fuente de datos se puede usar, en que formato esta disponible?. ¿Es disponible la información?

### Fuentes

  - *Registros en la web* (raspado web)
  - *Censos:* Cobertura total (recolección estadística)
  - **Encuestas**: Cobertura parcial (muestra), pueden ser *representativas* o basadas en estudios de caso, sondeos, etc. (recolección estadística)
  - *Registros administrativos (tradicionales):* Es información que se genera en formularios, informes, etc. Dentro de las empresas y negocios cuya finalidad es administrativa. (no tienen un objetivo estadístico)

### Formatos

En general la información puede estar en cualquier formato, sin embargo, existen formatos orientados a bases de datos:

  + csv (archivo plano): Separador y el nombre de las variables (primera fila)
  + .xls, xlsx Excel. 
  + (microdatos) .sav SPSS, .dta Stata
  + json, xml, sql (gestores de bases de datos)
  
```{r}
rm(list=ls())
library(readxl)
library(foreign)# DBF
e24<-read_xlsx("C:\\Users\\CLASES\\Downloads\\EXPORTACIONES ENE A AGO 2024p.xlsx")
i24<-read_xlsx("C:\\Users\\CLASES\\Downloads\\IMPORTACIONES_ENE_AGO_2024p.xlsx")
save(i24, e24, file = "_data/ie24.RData")
#dataset de mapas
asfi2018<-read.dbf("C:\\Users\\CLASES\\Downloads\\Localización de Entidades Bancarias en Bolivia_ 2018\\3365f39b-5240-4843-9378-7754c36d6dd5\\asfi2018geo.dbf")
save(asfi2018, file="_data/asfi2018.RData")
#CSV
e20<-read.csv("C:\\Users\\CLASES\\Downloads\\votos_totales.csv", sep = "|")
save(e20, file = "_data/e20.RData")
```
  
> Tarea: Descargar la encuesta a hogares 2022.

## Exploración

Meta data de la dataset:

> Elecciones 2020

  - **Población Objetivo:** Mesas electorales de las elecciones para presidente de 2020
  - **Unidad de análisis:** Mesas electorales
  - **Unidad de información:** Acta de la mesa
  - **Unidades agregadas:** País, Departamento, Provincia, Municipio, Recinto
  - **Cobertura espacial:** Toda Bolivia
  - **Cobertura temporal:** 2020
  - **Cobertura temática:** Resultados de apoyo electoral
  - **Diseño estadístico:** Registro administrativo

> Tarea: Armar la meta data de la EH-2022.

### Diccionario de variables

Es un **listado de las variables** y sus características de *formato* y alguna *información adicional*. Lo mas importante es saber que variables son *cualitativas* y cuales *cuantitativas*.

Cuando existen muchas bases de datos dentro de nuestro dataset, o cuando tenemos varias unidades agregadas es importante identificar la variable de identificación única de las unidades de análisis ($KEY$).

```{r}
rm(list=ls())
#################
#elecciones2020
load("_data/e20.RData")
#nombres
names(e20)
#tipo
str(e20)
str(e20$Codigo.DEPARTAMENTO)
class(e20$Nombre.PAIS)
class(e20$VALIDOS)
class(e20$NULOS)
class(e20)
typeof(e20$NULOS)
#Variables de enlace / Variables de agregación
names(e20)[1:12]
load("_data/eh22.RData")
library(haven)
library(labelled)#etiquetas STATA/SPSS
names(eh22p)
var_label(eh22p)
var_label(eh22p$s01a_02)
var_label(eh22p$s03a_01a)
var_label(eh22p$tipohogar)
eh22p$tipohogar
val_labels(eh22p$tipohogar)
class(eh22p$tipohogar)

is.numeric(eh22p$s01a_02)
is.factor(eh22p$s01a_02)
```

### Nombre de las variables

Recomendaciones para los nombres de variables:

  - Usar solo mayúsculas o *minúsculas*
  - Evitar los espacios
  - Evitar iniciar con números, o que el nombre de la variable sea un número
  - Evitar símbolos y caracteres, evitar los acentos
  - El nombre de la variable debiera ser corto (3 a 10) e informativo
  
```{r}
library(dplyr)#GRAMÁTICA DE DATOS
#MAYUS, MINUS
#R 
names(e20)<-toupper(names(e20))
names(e20)<-tolower(names(e20))
names(e20)
#RENOMBRAR
#R 
names(e20)[1]<-"ipais"
names(e20)[1]<-"ipais"
names(e20)[2]<-"dpais"
names(e20)[3:4]<-c("idep","ddep")

#DPLYR PIPE ( %>% )
#e20<-e20 %>% rename(Nuevo = Antiguo)
e20<-e20 %>% rename(ipro=codigo.provincia)
e20<-e20 %>% rename(dpro=nombre.provincia,
                    imun=codigo.municipio,
                    dmun=nombre.municipio)
e20<-e20 %>% rename(irec=9,
                    drec=10,
                    imesa=11,
                    dmesa=12)
names(e20)
save(e20, file="_data/e20v1.RData")# ETL 

eh22p<-eh22p %>% rename(edad=s01a_03)
eh22p$edad
```

### Reportes básicos

  - Tablas de frecuencia: Cualitativas
  - Promedios, medianas, Cuantiles
  - Varianza, rango, etc
  
```{r}
#R
table(e20$ddep)
table(eh22p$area)
table(as_factor(eh22p$area))
table(eh22p$depto , eh22p$area)
table(as_factor(eh22p$depto) , as_factor(eh22p$area))
#DPLYR
e20 %>% count(ddep)
tpro<-e20 %>% count(ddep, dpro)
tmun<-e20 %>% count(ddep, dpro, dmun)

eh22p %>% count(depto, s01a_02)
eh22p %>% count(depto, sexo=s01a_02)

eh22p %>% as_factor() %>% count(depto, sexo=s01a_02)
```

Reportes para variables cuantitativas

```{r}
rm(list = ls())
library(haven)
library(labelled)
library(dplyr)
load("_data/eh22.RData")
load("_data/e20v1.RData")
#R
mean(e20$validos)
median(e20$validos)
var(e20$validos)
sd(e20$validos)
sd(e20$validos)/mean(e20$validos) # CV
min(e20$validos)
max(e20$validos)
max(e20$validos)-min(e20$validos)#rango
summary(e20$validos)
#quantiles
quantile(e20$validos, 0.25)
quantile(e20$validos, c(0.2, 0.4, 0.6, 0.8))
quantile(e20$validos, seq(0,1, 0.1))
quantile(e20$validos, seq(0,1, 0.01))

e20 %>% summarise(
  media=mean(validos), mediana=median(validos), 
  minimo=min(validos),
  maximo=max(validos)) 

e20 %>% summarise(
  sd=sd(validos), 
  varianza=var(validos))

e20 %>% summarise(
  q=quantile(validos, c(0.20, 0.4, 0.5, 0.75)))

mean2<-function(x){
  y<-sqrt(sum(x^2)/length(x))
  return(y)
}
mean2(c(2,3,4,5))

e20 %>% summarise(mean2(validos))
e20 %>% summarise_at(
  vars(adn:validos), mean
  )
e20 %>% summarise_at(
  vars(adn:validos), sd
  )
```


### Niveles de agregación

La base de datos puede tener una unidad de investigación **elemental**, pero, puede tener también información de unidades de interés mas grandes, es decir; que agreguen a los unidades elementales.

```{r}
e20 %>% group_by(ddep) %>% summarise(
  media=mean(validos), sd=sd(validos))

t1<-e20 %>% group_by(ddep, dpro) %>% summarise(
  media=mean(validos), sd=sd(validos))

t2<-e20 %>% group_by(ddep, dpro, dmun) %>% summarise_at(vars(adn:validos), sum)
#EH 22
eh22p %>% group_by(depto, area) %>% summarise(edad=mean(s01a_03))

eh22p %>% group_by(departamento=as_factor(depto), area=as_factor(area)) %>% summarise(edad=mean(s01a_03))

mean(eh22p$ylab, na.rm = T )
table(is.na(eh22p$ylab))

eh22p %>% group_by(area) %>% 
  summarise(media=mean(ylab, na.rm = T), n(), nylab=sum(!is.na(ylab)) )

t3<-eh22p %>% group_by(s01a_02) %>% 
  summarise(media=mean(ylab, na.rm = T), n(), nylab=sum(!is.na(ylab)), 
  th=mean(tothrs, na.rm = T))
```

## Filtrado y selección

### Filtrado de observaciones

El filtrado se refiere a seleccionar casos (filas) que cumplen una determinada condición. En la librería dplyr el comando filter se utiliza para esto.

Para las condiciones en R se utilizan los operadores lógicos:

  + Igualdad "=="
  + Distinto "!="
  + ó lógico "|"
  + y lógico "&" 
  + Negación "!"
  + Desigualdad "<,>,>=,<="
  + (Which) Múltiples condiciones (|) "%in%"
  
```{r}
rm(list = ls())
library(haven)
library(labelled)
library(dplyr)
load("_data/e20v1.RData")
load("_data/eh22.RData")
table(e20$ddep)
e20_lp<-e20 %>% filter(ddep=="LA PAZ")
e20 %>% filter(ddep!="PANDO")
e20 %>% filter(ddep=="BENI" | ddep=="ORURO")
e20 %>% filter(ddep=="BENI" & ddep=="ORURO")
e20 %>% filter(ddep=="BENI" & validos<20)

e20 %>% filter(ddep=="LA PAZ") %>% summarise(val=mean(validos), mas=mean(mas.ipsp), cc=mean(cc))
#El mismo resultado anterior para los departamentos del eje central (LP, CB, SC) y el resultado opuesto.
e20 %>% filter(ddep=="LA PAZ" | ddep=="COCHABAMBA" | ddep=="SANTA CRUZ" ) %>% summarise(val=mean(validos), mas=mean(mas.ipsp), cc=mean(cc))

e20 %>% filter( !(ddep=="LA PAZ" | ddep=="COCHABAMBA" | ddep=="SANTA CRUZ") ) %>% summarise(val=mean(validos), mas=mean(mas.ipsp), cc=mean(cc))

aux<-unique(e20$ddep)

e20 %>% filter(ddep %in% c("LA PAZ", "COCHABAMBA", "SANTA CRUZ") ) %>% summarise(val=mean(validos), mas=mean(mas.ipsp), cc=mean(cc))

e20 %>% filter(ddep %in% aux[c(2, 3, 7)]) %>% summarise(val=mean(validos), mas=mean(mas.ipsp), cc=mean(cc))

e20 %>% filter(ddep %in% aux[c(1,4,5,6,8,9)]) %>% summarise(val=mean(validos), mas=mean(mas.ipsp), cc=mean(cc))
```
  
> Ejemplos

1. Para la EH, obtener el porcentaje de pobreza moderada y extrema en el área rural del departamento de ORURO

```{r}
eh22p %>% filter(area==2 & depto==4) %>% 
  summarise(p0=mean(p0, na.rm = T)*100, 
            pext0=mean(pext0, na.rm = T)*100)
```

2. Para la EH, obtener el promedio de edad en el área urbana del departamento de Pando

```{r}
rm(list = ls())
load(url("https://github.com/AlvaroLimber/md1_2024/raw/refs/heads/main/_data/eh22.RData"))
eh22p %>% filter(area==1 & depto==9) %>% 
  summarise(edad=mean(s01a_03))

eh22p$depto
var_label(eh22p$depto)
val_labels(eh22p$depto)
var_label(eh22p)
```

> Ejercicio

1. Obtenga los votos totales para el MAS, CC y Creemos en las mesas donde el CC supero los 50 votos.

2. Para el ejercicio anterior presente el resultado a nivel de las 3 provincias con más votos validos

3. Obtenga el total de votos nulos en los municipios que inicien con la letra M

4. Obtenga el promedio de edad de jefas de hogar mujeres en el área rural

5. Obtenga el promedio de años de educación y porcentaje de pobreza moderada en los hogares donde los jefes de hogar son personas entre 20 y 25 años de edad

### Selección de variables

Simplemente se refiere a la selección de variables, este proceso se recomienda realizarlo antes del *modelo*, ya que libera *memoria* y *optimiza* los tiempos de *procesamiento*, además, nos permite *enfocarnos* en las variables de interés. En la librería dplyr el comando es select.

```{r}
rm(list = ls())
library(haven)
library(labelled)
library(dplyr)
load("_data/e20v1.RData")
load(url("https://github.com/AlvaroLimber/md1_2024/raw/refs/heads/main/_data/eh22.RData"))
#Selección
b1<-e20 %>% select(idep, ipro, imun, inscritos, validos, nulos)
b2<-e20 %>% select(ipais:dmesa, validos, nulos, blancos)
b3<-e20 %>% select(1:3,25)
b4<-e20 %>% select(starts_with("i"), validos)

e20 %>% select(ddep, validos) %>% group_by(ddep) %>% summarise(total=sum(validos)) %>% arrange(-total) 

e20 %>% group_by(ddep) %>% summarise(sum(validos))
```

## Transformación

Se refiere a cambios en las *variables* o la *base de datos*. A nivel de las *variables* las transformaciones más comunes son:

  - Adecuación de formatos
  - Limpieza de texto
  - Creación de variables
  - Valores atípicos
  - Valores perdidos

### Adecuación de formatos

Se refiere a cambiar la clase o el tipo de formato de una variable.

  - *as.factor*, transforma una variable al tipo factor
  - *as.character*, transforma una variable al tipo carácter-texto
  - *as.numeric*, transforma una variable al tipo numérico
  
```{r}
mean(as.character(e20$idep))

e20<-e20 %>% mutate(idep=as.character(idep))
class(e20$idep)
e20<-e20 %>% mutate(idep=as.numeric(idep))
class(e20$idep)
as.numeric(c(1,2,3,"hola"))
as.character(c(1,2,3,"hola"))

e20<-e20 %>% mutate(ddep=as.factor(ddep))
class(e20$ddep)
mean(e20$ddep)
summary(e20$ddep)
summary(e20)

e20<-e20 %>% mutate(ipais=as.factor(ipais),
               idep=as.factor(idep),
               ipro=as.factor(ipro),
               imun=as.factor(imun)
               )
b1<-e20 %>% select(ipais:imesa) %>% mutate_all(as.factor)

e20<-e20 %>% mutate_at(vars(ipais:imesa),as.factor)
```

### Limpieza de texto

```{r}
aux<-unique(as.character(e20$dmun))
toupper(aux)
tolower(aux)
gsub(" ","",aux )
gsub("Ñ","N",aux )
gsub("É","E",aux )
```

### Creación de variables

Existen diferentes alternativas, estas normalmente deben estar orientadas a un indicador o para facilitar el manejo de alguna variable. (*INGENIERIA DE CARACTERÍSTICAS*).

```{r}
e20<-e20 %>% mutate(x1=1)
e20<-e20 %>% mutate(x2=nulos+blancos)
e20<-e20 %>% mutate(x3=(cc>mas.ipsp))

e20 %>% group_by(ddep) %>% summarise(mean(x3)*100)

e20 %>% mutate(x4=(nulos>cc)) %>% group_by(ddep) %>% summarise(mean(x4)*100)
```

Uno de los objetivos es crear nuevas variables, orientadas a indicadores. 

> Ejercicio: Para la encuesta a hogares. Obtener el porcentaje de:
  - % de hogares con jefas de hogar mujeres
  - % de personas con 17 o más años de educación (para personas de 15 años o más)
  - % de hogares con adultos mayores (>=60)
  - % de mesas donde los votos validos son diferentes a la suma de todos los partidos. 
  
```{r}
rm(list = ls())
library(haven)
library(labelled)
library(dplyr)
load("_data/e20v1.RData")
load(url("https://github.com/AlvaroLimber/md1_2024/raw/refs/heads/main/_data/eh22.RData"))
#1
eh22p %>% select(folio, nro, s01a_02, s01a_05) %>% filter(s01a_05==1) %>% mutate(mujer=(s01a_02==2)) %>% summarise(Y=mean(mujer)*100)
#2
eh22p %>% filter(s01a_03>=15) %>% 
  mutate(edu=(aestudio>=17)) %>% summarise(pp=mean(edu)*100)

eh22p %>% filter(s01a_03>=15) %>% 
  mutate(edu=(aestudio>=17)) %>% group_by(s01a_02) %>%  summarise(pp=mean(edu)*100)

#3 
eh22p %>% select(folio, nro, s01a_03) %>% mutate(am=(s01a_03>=60)) %>% group_by(folio) %>% summarise(am=max(am)) %>% summarise(X=mean(am)*100)

eh22p %>% select(folio, nro, s01a_03) %>% mutate(am=(s01a_03>=60)) %>% group_by(folio) %>% mutate(am=max(am)) %>% filter(nro==1) %>% ungroup() %>%  summarise(X=mean(am)*100)
```

### Valores perdidos o valores *NAN*

Se debe distinguir los siguientes casos:

  - Cuando el valor no esta presente en el dataset por razones de filtro. Ejemplo: Los años de educación de personas menores de 5 años. El ingreso laboral de una persona que no trabaja
  - Cuando el valor no este presente, pero debería estar. (No respuesta, rechazo)
   
Si el valor perdido es *aleatorio* se recomienda usar métodos de imputación u omitir los casos. En otro caso se recomienda usar métodos de imputación múltiples en la medida que sea posible. 

Es posible, a partir de las transformaciones generar valores que no corresponde por ser indeterminados:

  - log(-10) NaN
  - log(0) -Inf
  - 1/0 Inf
  - 0/0 NaN

> Promedio de ingresos labores por área y el promedio de años de educación

```{r}
eh22p %>% group_by(area) %>% summarise(ylab=mean(ylab), aestudio= mean(aestudio))

eh22p %>% group_by(area) %>% summarise(ylab=mean(ylab, na.rm = T), aestudio= mean(aestudio, na.rm = T),,n=n() )

eh22p %>% select(area, ylab, aestudio) %>% na.omit() %>% group_by(area) %>% summarise(ylab=mean(ylab), aestudio= mean(aestudio),n=n() ) 
```

### Valores atípicos

  - Hacer la diferencia entre valores atípicos *univariantes* de los *multivariantes* 
  - En lo univariante
    + Transformación logarítmica
    + Partición de la base de datos (**estables**, atípicos). Se puede utilizar los quantiles (p99, p01) existen otros algoritmos (bacon)
  - En lo multivariante
    + Componentes principales (detección). Primer componente.
    + Métodos de agrupamiento (kcenter, "k")

```{r}
boxplot(eh22p$ylab)
boxplot(log(eh22p$ylab))

hist(eh22p$ylab)
hist(log(eh22p$ylab))
```

### Uniendo bases de datos

La unión de bases de datos se puede entender en dos direcciones:

  + Se añaden casos (filas); apilar, append
  + Se añaden variables (columnas); record linkage

Para apilar las bases de datos, se debe asegurar que estas tengan las mismas variables e información adicional.

> Actividad (*10 minutos/ 8:13*):
> 1) Generar bases de datos sueltas para los departamentos del eje (LP, CB, SC). Para la base de datos de viviendas de la EH.
> 2) Unir las tres bases de datos creadas anteriormente
> 3) ¿Qué porcentaje de hogares tiene energía electrica?
  - Global
  - Departamento
  - Sexo del jefe/a del hogar (Record linkage)
> 4) Obtener una base de datos de los jefes/as del hogar que incluya el sexo, folio, nro de miembros, si el piso de la vivienda es de tierra (Record linkage)

```{r}
rm(list = ls())
library(haven)
library(labelled)
library(dplyr)
load(url("https://github.com/AlvaroLimber/md1_2024/raw/refs/heads/main/_data/eh22.RData"))
#1)
lp<-eh22v %>% filter(depto==2)#la paz
cb<-eh22v %>% filter(depto==3)#cochabamba
sc<-eh22v %>% filter(depto==7)#santa cruz
#2) apilar, append
bd<-rbind(lp, cb, sc) #R
bd1<-lp %>% bind_rows(cb) %>% bind_rows(sc) #DPLYR
bd1 %>% count(depto)
#3) Qué porcentaje de hogares tiene energía eléctrica?
#  - Global
#  - Departamento
#  - Sexo del jefe/a del hogar (Record linkage)
var_label(eh22v)
val_labels(eh22v$s06a_12)
table(eh22v$s06a_12)
# global muestra
eh22v %>% mutate(energia=(s06a_12==1)) %>% summarise(energia=mean(energia)*100)
# departamento
eh22v %>% mutate(energia=(s06a_12==1)) %>% group_by(depto)%>%  summarise(energia=mean(energia)*100)
# Sexo del jefe/a del hogar (Record linkage)
A<-eh22p %>% select(folio, s01a_05, s01a_02) %>% filter(s01a_05==1) 
B<-eh22v %>% mutate(energia=(s06a_12==1)) %>% select(folio, energia)

AB<-A %>% inner_join(B)
A %>% left_join(B)
A %>% right_join(B)
A %>% full_join(B)
AB %>% group_by(s01a_02) %>% summarise(energia=mean(energia)*100)

eh22v %>% mutate(energia=(s06a_12==1)) %>% select(folio, energia) %>% inner_join(eh22p %>% select(folio, s01a_05, s01a_02) %>% filter(s01a_05==1)) %>% group_by(s01a_02) %>% summarise(energia=mean(energia)*100)
#> 4) Obtener una base de datos de los jefes/as del hogar que incluya el sexo, folio, nro de miembros, si el piso de la vivienda es de tierra (Record linkage) (TAREA)

#5) Explorar el dataset de importaciones y exportaciones e intentar generar un saldo comercial a nivel de producto (NANDINA) TAREA
rm(list=ls())
load(url("https://github.com/AlvaroLimber/md1_2024/raw/refs/heads/main/_data/ie24.RData"))
```


## Muestreo, estimación, error estándar y confiabilidad

Según el tipo de estudio se deben calcular los indicadores tomando en cuenta el diseño detrás de la base de datos; cuando es un censo normalmente trabajamos con parámetros y los errores presentes tienden a ser "errores de no muestreo" o cobertura. De manera similar en los registros administrativos. En el caso de bases de datos de encuestas por muestreo *probabilístico* se cuenta adicionalmente con los errores de muestreo y se trabajan con estimaciones.

### Diseño muestral

$$P(.)=f(MM(U),X(Y))$$

Una función de probabilidades

### Estimación

$$t_y=\sum_U y_k$$
$$\mu_y=\frac{t_y}{N}$$
Horvits-Thompson

$$\hat{t}_y=\sum_s \frac{y_k}{\pi_k}$$
Donde $\pi_k$ es la probabilidad de selección del individuo $k-ésimo$, que es dada por el diseño muestral.

```{r}
rm(list = ls())
library(dplyr)
library(haven)
library(labelled)
library(survey)
library(srvyr)
load(url("https://github.com/AlvaroLimber/md1_2024/raw/refs/heads/main/_data/eh22.RData"))
# Identificando las variables del diseño
eh22p %>% select(upm, estrato, factor) %>% tail(20)
sum(eh22p$factor)
sum(eh22v$factor)
# Definiendo el diseño muestral
eh22p_sd <- eh22p %>% as_survey_design(ids=upm, strata = estrato, weights = factor)
# Estimaciones

eh22p %>% count(depto)
eh22p_sd %>% survey_count(depto)
eh22p_sd %>% survey_count(depto, vartype = c("cv","se"))

eh22p_sd %>% mutate(nna=s01a_03<18) %>% summarise(survey_mean(nna))
```

> Actividad: Usando el diseño muestral

- Calcular el % de pobreza en Bolivia por departamento y obtener los coeficientes de variación

```{r}
eh22p %>% group_by(depto) %>% summarise(p0=mean(p0, na.rm=T)*100)

eh22p_sd %>% group_by(depto) %>% summarise(p0=survey_mean(p0, na.rm=T, vartype=c("cv"))*100)

t1<-eh22p_sd %>% group_by(depto, area, s01a_02) %>% summarise(p0=survey_mean(p0, na.rm=T, vartype=c("cv"))*100)
```

- Calcular el promedio de años de educación por sexo y área (para personas de 15 años o más)
- Calcular el % de pobreza en Bolivia por departamento y sexo del jefe del hogar.

> Tarea: Indagar el uso del comapndo pivot

```{r}
library(tidyr)
pivot_longer()
pivot_wider()
```


## Aproximación Visual (Visualización)

**Gramática de figuras**

Al hacer un gráfico se debe definir 3 aspectos:

  1. Información (dataset)
  2. Estética (componentes)
  3. Geometría 
